臺灣桃園地方法院民事判決　　　　　　　 94年度訴字第630號
原　　　告　庚○○
　　　　　　乙○○
　　　　　　己○○
　　　　　　丙○○
共　　　同
訴訟代理人　蔡文燦律師
被　　　告　丁○○
訴訟代理人　楊肅欣律師
上列當事人間請求清償債務事件，於民國94年9 月28日辯論終結
，本院判決如下：
    主    文
被告應給付原告庚○○、乙○○、己○○各新台幣壹佰貳拾萬零
柒佰陸拾伍元；給付原告丙○○新台幣陸拾捌萬零伍佰玖拾玖元
，並均自民國93年12月1 日起至清償日止，按年息5 ％計算之利
息。
原告庚○○、乙○○、己○○其餘之訴駁回。
訴訟費用由被告負擔99.9％，餘由原告庚○○、乙○○、己○○
負擔。
本判決第壹項所命之給付，於原告庚○○、乙○○、己○○各以
新台幣肆拾萬壹仟元供擔保後；於原告丙○○以新台幣貳拾貳萬
柒仟元供擔保後，均得假執行，但被告如各以新台幣壹佰貳拾萬
零柒佰陸拾伍元為原告庚○○、乙○○或己○○預供擔保；另如
以新台幣陸拾捌萬零伍佰玖拾玖元為原告丙○○預供擔保，均得
免為假執行。
原告庚○○、乙○○、己○○其餘假執行之聲請駁回。
    事    實
甲、原告方面：
壹、聲明：
一、被告應給付原告庚○○、乙○○、己○○各新台幣（下同）
    1,202,096 元；給付原告丙○○680,599 元，及均自民國93
    年12月1 日起至清償日止，按年息5 ％計算之利息。
二、請准供擔保宣告假執行。
貳、陳述：
一、被告於民國93年9 月12日在證人壬○○、戊○○、甲○○、
    辛○○見證下，書立承諾書（下稱系爭承諾書），載明依原
    告之父即訴外人林登科與被告之父即訴外人林松德於65年10
    月21日簽定之財產分配合約書（下稱系爭合約書）所載，將
    坐落桃園縣蘆竹鄉○○段347 地號土地（下稱系爭土地）二
    大房持有比例，歸還原告庚○○、乙○○、己○○各17坪、
    丙○○9.625 坪，共計60.625坪，待系爭土地出售並扣除增
    值稅等稅金後，再將餘款交付原告，其中44坪依向訴外人林
    秋陽取得成本計算，其餘16.625坪依原始取得增值稅計算。
    被告已於93年9 月10日出售系爭土地，取得價款8,751,595
    元，扣除被告於同年11月26日繳交之土地增值稅411,450 元
    後，被告應給付原告庚○○、乙○○、己○○各1,202,096
    元【（8,751,595-411,450）÷117.946坪＝70,711.55 元/
    坪。70,711.55 元×17＝1,202,096 元】，給付原告丙○○
    680,59 9元（70,711.55 ×9.625 ＝680,599 元），惟被告
    未依約履行，經原告聲請調解未果，為此原告依系爭承諾書
    提起本件訴訟。
二、對於被告抗辯之陳述：
（一）系爭承諾書立書人為被告，全文中並無敘及被告係代理林
      松德書立，且證人壬○○、戊○○、甲○○、辛○○均證
      稱並未聽被告曾說過是代替林松德簽立系爭承諾書等語，
      則林松德是否同意，自不影響系爭承諾書之效力。又系爭
      承諾書並未以林松德有多得家產為停止條件。原告於82年
      之財產分配協議書（下稱系爭協議書）約定系爭土地應有
      部分18之1 暫由原告丙○○繼承再無償移轉予林松德，係
      因當時系爭土地應有部分18之1 與林松德有關，且尚未與
      林松德會算，所以約定暫時移轉予林松德而已。又依系爭
      合約書記載，林登科應分配系爭土地之面積為614 平方公
      尺即185.735 坪，林松德應分配之面積為1,090 平方公尺
      即329.725 坪，惟依原告提出之土地買賣契約書所載，林
      松德之面積為132.560 坪、被告為117.946 坪、訴外人即
      林松德之子林國寅為117.716 坪，合計為368.222 坪，則
      登記於林松德家族名下之系爭土地，比系爭合約書約定多
      出38.4 97 坪，反觀原告丙○○為66.28 坪、庚○○為11
      .047 坪 、乙○○為11.047坪，合計為88.374坪，則登記
      於原告家族名下之系爭土地面積與系爭合約書約定不足97
      .361 坪 ，可見被告家族就系爭土地之分配，確實有溢領
      情事，此並經證人戊○○、壬○○證述屬實。
（二）依證人戊○○證稱：「當初我們祖父那一代兄弟分財產時
      ，雖然有帳，但土地還在其他共有人名下沒有取回，後來
      約在系爭承諾書簽訂兩年前有向林秋陽取回176 坪，應該
      由兩大房分，兩造這房應分得88坪，林松德分44坪，林登
      科分44坪，另外因為林登科過世的時候有將系爭土地103
      坪移轉林松德，再加上林金財移轉給林松德88坪，經過兩
      、三次取回土地，變成林松德所取得的系爭土地坪數，比
      當初與林登科分家時，帳面上分得的坪數還多60.625坪，
      所以兩造才簽立系爭承諾書。」等語，足證被告確係因其
      家族就系爭土地有多分配而承諾歸還。次依證人戊○○前
      揭證詞及被告提出之不動產買賣契約書所載，亦足證兩造
      之家族於92年1 月3 日分別向訴外人林諺謙（即林秋陽之
      子）買回系爭土地44坪，原告庚○○買回36.51 平方公尺
      、丙○○買回70.03 平方公尺、乙○○買回36.51 平方公
      尺，合計146.05平方公尺，原告庚○○、丙○○、乙○○
      分別支付買回價金131,946 元、261,648 元、131,946 元
      ，合計525,540 元。而兩造此舉，純係林登科、林松德二
      家族為取回系爭土地之目的下所為買回，並各別支出費用
      且嗣後均列為計算應分配土地之標的。又依系爭協議書及
      被告自承林登科過世時被告家族未支付任何對價自原告家
      族取得系爭土地103 坪等情觀之，足證被告家族確實自原
      告家族未支付任何對價取得系爭土地103 坪，嗣並將此10
      3 坪列入計算應分配土地之標的。兩造於93年9 月12日會
      算結果，被告家族就系爭土地持有之面積加計林登科過世
      時被告家族自原告家族取得之103 坪在內，比系爭合約書
      約定多出38.497坪，原告家族則不足97.361坪，被告乃承
      諾歸還原告60.625坪。可知系爭土地有部分是兩造家族於
      92年間向林秋陽買回取得的，所以被告承諾歸還系爭土地
      60.625坪，有關應扣除之增值稅計算基準才特別載明其中
      44坪依向林秋陽取得成本計算，餘16.625坪依原始取得計
      算，則被告得扣除之款項為60.625坪之增值稅。至於系爭
      承諾書內所載增值稅等稅金后之括弧內文字部分，僅在說
      明扣除增值稅計算之基準而已，參酌系爭承諾書所載，被
      告係承諾歸還而非由原告買回，可見被告所歸還者，充其
      量只能說是從當年被告家族未支付任何對價而自原告家族
      取得之10 3坪中歸還部分而已，否則如依被告所辯除增值
      稅外另應扣除44坪所支出之523,328 元，豈非由原告再出
      資買回應歸還原告之土地，如此顯與承諾歸還約定不合。
（三）證人壬○○先稱：「（44坪依向林秋陽取得成本計算）承
      諾書這句話的意思就是44坪要依照原來取的176 坪所支出
      的成本以比例來負擔」云云，並稱：「（176 坪費用）是
      分得土地的每一個人按坪數分擔的」云云，繼稱：「如何
      計算是兩造協調的，我只是知道有個協議，日後如何計算
      應該是兩造去協調」云云，嗣又改稱：「依照承諾書是要
      先扣除出售34 7建地的增值稅，再扣除第二次向林秋陽取
      得的成本及第一次原始取得的增值稅。」云云，先後不一
      ，且與系爭承諾書記載扣除增值稅等稅金後之內容不符，
      自不能據為有利於被告之認定。證人戊○○證稱：「因為
      丁○○向林秋陽取回系爭土地是有償的，因此丁○○返還
      系爭土地時，兩造同意扣除丁○○先支付的增值稅、代書
      費與利息等」云云，亦與系爭承諾書內容不合，應無可採
      。
（四）被告家族向林秋陽取回44坪時所支出之增值稅、印花稅、
      規費、書狀費、代書費、簽約費等共148,296 元。另被告
      家族於81年10月27日向訴外人林金財取回系爭土地應有部
      分21之1 時，尚難僅據證人戊○○之證述而認支出之金額
      為30幾萬元。縱認支出金額約30萬元，然系爭土地應有部
      分21分之1 之面積為88.373坪（6135㎡×1 ÷21×0.3025
      ＝88.373）如支出金額依30萬元計算，16.625坪部分應分
      擔之增值稅等為56,437元（300,000 ×16.625÷88.373＝
      5 6,437）。 如支出金額依40萬元計算，16.625坪部分應
      分擔之增值稅等為75,249元（40 0,000×16.625÷88.373
      ＝75,249），則應扣除之金額為204,733 元（148,296 ＋
      56, 437 ＝204,733）至223,545元（1 48,296＋75,249＝
      223, 545）之間。惟原告請求之金額，已將被告所支付其
      出售117. 946坪之增值稅411,450 元全額扣除，非僅扣除
      60.625坪之增值稅211,488 元（411,450 ×60.625÷117.
      946 ＝21 1,488），故扣除增值稅之金額已超過上開204,
      733 元或22 3,545元，原告請求之金額既已將應扣除之金
      額扣除，且已多扣，則原告之請求，自有理由。
參、證據：提出土地買賣契約書、承諾書、調解不成立證明書、
    地籍圖騰本、土地三期款扣除土地增值稅明細各1 件、土地
    增值稅繳款書2 件為證。
乙被告方面：
壹、聲明：
一、駁回原告之訴。
二、如受不利之判決，願供擔保請准宣告免為假執行。
貳、陳述：
一、系爭承諾書之依據為系爭合約書，系爭合約書約定以林松德
    就繼承財產或系爭土地之分配有溢領為停止條件。而依系爭
    合約書之分配表所示，系爭土地原有面積6,135 平方公尺，
    林登科取得面積273 平方公尺及341 平方公尺，共614 平方
    公尺即185.7 坪，林松德取得1,090 平方公尺即329 坪，惟
    立約當時林松德實際取得面積卻僅為438.21平方公尺（6,13
    5 平方公尺×84分之6 ＝438.21平方公尺）即132.56坪，已
    減少196.44坪，即使於93年9 月10出售系爭土地，林松德之
    坪數仍為132.56坪，足證林松德自始至終均未取得原約定應
    取得之329 坪。又參諸系爭協議書第4 條特別約定將系爭土
    地之應有部分18分之1 ，暫由原告丙○○繼承後，再無償移
    轉林松德等語，而原告丙○○嗣於83年2 月16日以買賣名義
    於同年3 月21日移轉登記為被告名義，倘林松德已取得較多
    之系爭土地，為何原告反而要將系爭土地返還予被告？系爭
    承諾書所據之系爭合約書既有錯誤，被告已於94年9 月12日
    為撤銷意思表示之通知，並送達原告收受在案，是系爭承諾
    書業經撤銷而無效，原告依無效之系爭承諾書請求被告清償
    債務即屬無據。
二、被告為使系爭土地順利出售，在不得已之情況下書立系爭承
    諾書，惟系爭承諾書之當事人為林松德，而林松德得知後表
    示不承認此項承諾，並強調未取得較多之土地及家產，林松
    德既不同意被告以其名義所為之承諾，系爭承諾書依法並不
    生效力。
三、縱認被告對原告有給付之義務，系爭土地於93年9 月10日售
    出之每坪單價74,200元，原告持有60.625坪，應得價金為4,
    498,375 元（60.625坪×74,200元＝4,498,375 元）。扣除
    林松德應負擔之增值稅858,981 元、被告之弟林國寅應負擔
    之增值稅401,174 元及被告應負擔之增值稅411,450 元，再
    扣除於81年10月27日向林金財取得成本，據證人戊○○稱共
    約支出30幾萬元，故以300,000 元計算，及300,000 元按年
    息5 ％計算10年之利息支出共150,000 元後，為2,376,770
    元（4,49 8,375－858,981 －401,174 －411,450 －300,00
    0 －150,000 ＝2,376,770）。 又被告於92年1 月3 日向林
    秋陽取回176 坪中44坪之成本，據證人壬○○稱跟林秋陽談
    的結果以200 多萬元為成本（實際支出為2,097,704 元），
    44坪要依照原來取回176 坪所支出的成本以比例來負擔，即
    2,097,704 元×44÷17 6坪＝52 4,426元，則原告應得取得
    1,852,344 元（2,376,77 0－524,426 ＝1,852,344）。 原
    告庚○○、乙○○、己○○各取得之金額為519,420 元（1,
    852,344 元×17÷60.625坪＝519,420 元）。原告丙○○取
    得之金額為294,083 元（1,852, 344元×9.625 ÷60.625坪
    ＝294,083 元）。
參、證據：提出財產分配合約書、財產分配協議書不動產買賣契
    約書、移轉持分分配表各1件、土地登記簿謄本2件為證，並
    請求訊問證人壬○○、戊○○、辛○○、甲○○。
    理    由
壹、原告主張被告於93年9 月12日在壬○○、戊○○、甲○○、
    辛○○見證下，書立系爭承諾書，載明依原告之父林登科與
    被告之父林松德於65年10月21日簽定之系爭合約書所載，將
    系爭土地二大房持有比例，歸還原告庚○○、乙○○、己○○各17坪、丙○○9.625 坪，共計60.625坪，待系爭土地出
    售並扣除增值稅等稅金後，再將餘款交付原告，其中44坪依
    向林秋陽取得成本計算，其餘16.625坪依原始取得增值稅計
    算。被告已於93年9 月10日售出系爭土地，取得價款8,751,
    5 95元，扣除被告於同年11月26日繳交之土地增值稅411,45
    0 元後，被告應給付原告庚○○、乙○○、己○○各1,202,
    096 元、給付原告丙○○680,599 元，為此原告依系爭承諾
    書提起本件訴訟等語。
貳、被告則以系爭承諾書所依據之系爭合約書，約定以林松德就
    繼承財產或系爭土地之分配有溢領為停止條件，惟系爭合約
    書立約當時，林松德實際取得面積減少196.44坪，且於93年
    9 月10日出售系爭土地時，林松德之坪數仍為132.56坪，從
    未取得系爭合約書約定應取得之329 坪，參諸系爭協議書第
    4 條特別約定將系爭土地之應有部分18分之1 暫由原告丙○○繼承後，再無償移轉林松德等語，原告丙○○嗣於83年3
    月21日移轉登記為被告名義，則系爭承諾書所據之系爭合約
    書既有錯誤，被告並於94年9 月12日將撤銷意思表示之通知
    送達原告，是系爭承諾書已因撤銷而無效，原告自不得請求
    被告清償債務。又系爭承諾書之當事人為林松德，林松德得
    知後既不同意被告以其名義所為之承諾，系爭承諾書依法並
    不生效力。而系爭土地於93年9 月10日售出之每坪單價74,2
    00元，原告持有60.625坪，應得價金為4,498,375 元，扣除
    林松德應負擔之增值稅858,981 元、被告之弟林國寅應負擔
    之增值稅401,174 元及被告應負擔之增值稅411,450 元，再
    扣除被告於81年10月27日向林金財取得成本300,000 元，及
    300,0 00元按年息5 ％計算10年之利息支出共150,000 元後
    ，為2,37 6,770元。又以44坪依被告於92年1 月3 日向林秋
    陽取回176 坪之成本2,097,704 元比例負擔計算，原告庚○○、乙○○、己○○各得取得之金額為519,420 元，原告丙○○得取得之金額為294,083 元等語抗辯。
參、兩造不爭執之事實：
一、被告於93年9 月12日在壬○○、戊○○、甲○○、辛○○見
    證下簽立系爭承諾書，承諾：「立承諾書人丁○○（即被告
    ），依據中華民國65年10月21日，其父林松德等兄弟二人財
    產分配合約書之建地347 號（即系爭土地）二大房持有比例
    ，承諾歸還庚○○等4 人（即原告）共60.625坪，待347 建
    地出售后扣除增值稅等稅金后（44坪依向林秋陽取得成本計
    算，餘16.625坪依原始取得增值稅計算）再將餘款交付庚○○等4 人。恐口無憑，特立此書。庚○○17坪、己○○17坪
    、乙○○17坪、丙○○9.625 坪，共計60.625坪。」等語。
二、原告之父林登科與林松德為兄弟關係，系爭土地已於93年9
    月10日出售他人，被告所有117.946 坪土地取得之總價款8,
    751,595元，應分擔之增值稅為411,450元。
肆、被告雖辯稱：系爭承諾書所依據之系爭合約書，約定以林松
    德有溢領繼承財產或系爭土地為停止條件，然系爭承諾書所
    依據之系爭合約書有錯誤，則系爭承諾書之意思表示自因被
    告向原告為撤銷之通知而無效。又林松德並不同意被告以其
    名義所為之系爭承諾書，系爭承諾書依法亦不生效力云云，
    惟均為原告所否認，主張：系爭承諾書並未以林松德多得家
    產為停止條件，兩造於93年9 月12日會算結果，被告家族就
    系爭土地持有之面積，加計林登科過世時被告家族未支付任
    何對價自原告家族取得之103 坪在內，比系爭合約書所示多
    出38.497坪，原告家族則不足97.361坪，被告乃承諾歸還原
    告60.625坪。又系爭承諾書係被告書立，林松德是否同意，
    並不影響系爭承諾書之效力等語。經查：
一、林松德與林登科於65年10月21日簽訂系爭合約書分配其2 人
    各房可取得系爭土地之面積後，原告及林登科之其他繼承人
    再簽訂系爭協議書，於其中第4 條約定將系爭土地之應有部
    分18分之1 即103 坪無償移轉給林松德，嗣原告丙○○亦於
    83 年3月間以買賣名義依約移轉登記系爭土地之應有部分18
    分之1 予被告等情，固有被告提出之系爭合約書、系爭協議
    書各1 件為證，且為原告所不爭執，雖可信為真實。惟依系
    爭合約書記載，林登科應分配系爭土地之面積為614 平方公
    尺即185.735 坪，林松德應分配之面積為1,090 平方公尺即
    329. 725坪，然依系爭土地於93年9 月10日出售時之買賣契
    約書記載，林松德之面積為132.560 坪、被告為117.946 坪
    、被告之弟林國寅為117.716 坪，被告家族3 人共368.222
    坪；原告丙○○為66.280坪、庚○○及乙○○各為11.047坪
    ，原告家族3 人共88.374坪，有原告提出之土地買賣契約書
    及系爭合約書各1 件在卷可稽，且為被告所不爭執，可知與
    系爭合約書約定兩房應得之坪數相較，登記於林松德家族名
    下之系爭土地，多出38.497坪，登記於原告家族名下之系爭
    土地面積則不足97.361坪，則原告主張被告家族就系爭土地
    之分配確有溢領情事乙節，應非虛假。
二、參以證人壬○○證稱：「（問：為何要寫這份承諾書？）因
    為系爭347 建地（即系爭土地）要出售，有些意見沒有整合
    ，有人同意，有人不同意出售，後來林松德與林登科因為之
    前財產分配書（即系爭合約書）裡面有談到347 建地的分配
    比例，當時有拿那份財產分配書出來，當場就按照該財產分
    配書的坪數來計算林松德或林登科誰分的比較多或少，因為
    在我們祖父那一代所寫的分配書雖會記載每人可以分多少坪
    數，但可能分配到的土地登記在別人名下，因此，我堂哥即
    證人戊○○就根據財產分配書來計算林登科就347 建地有少
    分，實際的坪數本來有算出來，但我不記得了，最後的結論
    雙方同意歸還60.625坪。」、證人戊○○證稱：「我是見證
    人，當初我們祖父那一代兄弟分財產時，雖然有帳，但土地
    還在其他共有人名下沒有取回，後來約在系爭承諾書簽訂兩
    年前有向林秋陽取回176 坪，應該由兩大房分，兩造這房應
    分得88坪，林松德分得44坪，林登科分44坪，另外因為林登
    科死的時候有將系爭土地103 坪移轉給林松德，再加上林金
    財移轉給林松德88坪，經過兩、三次取回土地，變成林松德
    所取得的系爭土地坪數，比他當初與林登科分家時，帳面上
    分得的坪數還多60.625坪，所以兩造才會簽立系爭承諾書，
    向林秋陽取回是有償的。」等語（見本院94年9 月12日言詞
    辯論筆錄），被告亦不爭執上開證人證言之真正，益證林松
    德這一房實際取得系爭土地之面積確實超過系爭合約書之約
    定，故經過兩造及戊○○會算後，被告始出具系爭承諾書同
    意歸還原告共60.625坪，應堪認定。被告僅以林松德持有系
    爭土地之面積，及原告丙○○曾依系爭協議書弟4 條約定，
    將系爭土地之應有部分18分之1 即103 坪無償移轉登記予被
    告為據，忽視林松德這一房尚有被告及林國寅分別取得系爭
    土地117.946 坪、117.716 坪，合計被告家族所取得面積較
    系爭合約書約定多出38.497坪，原告家族則不足97.361坪之
    事實，即謂林松德並無溢領系爭土地云云，要無可採。
三、況依系爭承諾書之記載，可知被告當時係依系爭合約書之約
    定，明確承諾歸還系爭土地60.625坪予原告，系爭承諾書及
    系爭合約書上均未載有尚須以系爭合約書約定或林松德就繼
    承財產或系爭土地之分配有溢領之停止條件，亦經本院查對
    上開書證無誤，則被告空言抗辯系爭承諾書所依據之系爭合
    約書約定係以林松德有溢領系爭土地或繼承財產為停止條件
    云云，亦無足取。是堪認被告書立系爭承諾書時，並無任何
    意思表示錯誤而得撤銷之情形，則被告辯稱系爭承諾書之意
    思表示業經其通知原告撤銷而失效云云，並不可採。
四、又查系爭承諾書既係被告以其名義簽名承諾，有系爭承諾書
    在卷可稽，且系爭承諾書乃經兩造同意，當時被告並未表示
    是替林松德簽署，被告簽完系爭承諾書後就走了，亦未表示
    要將系爭承諾書帶回給林松德看，有不同意再來談或其他類
    似的話語乙節，亦據證人壬○○、戊○○結證在卷，並為被
    告所不爭執，足見被告抗辯系爭承諾書乃伊代林松德簽署云
    云，顯無可採，被告進而辯稱系爭承諾書因林松德不同意而
    不生效力云云，更屬無稽。
伍、原告又主張：被告承諾歸還之60.625坪得扣除之款項為其增
    值稅，系爭承諾書內所載增值稅等稅金後之括弧內文字部分
    ，僅在說明扣除增值稅計算之基準。證人壬○○及戊○○之
    證詞與系爭承諾書內容不合，應無可採。被告家族向林秋陽
    取回44坪時所支出之增值稅、印花稅、規費、書狀費、代書
    費、簽約費等共148,296 元。另被告家族於81年10月27日向
    林金財取回系爭土地88.373坪，尚難僅據證人戊○○之證述
    而認支出之金額為30幾萬元，縱依30萬元計算，16.625坪應
    分擔之增值稅等為56,437元，應系爭60.625坪扣除之增值稅
    等金額為204,733 元。被告出售系爭土地117.946 坪得款8,
    751,595 元，扣除土地增值稅411,450 元後，被告應給付原
    告庚○○、乙○○、己○○各1,202,096 元，給付原告丙○○680 , 599 元等情，雖為被告所否認，辯稱：系爭60.625
    坪應得價金為4,498,375 元，扣除林松德之增值稅858,981
    元、林國寅之增值稅401,174 元及被告之增值稅411,450 元
    ，再扣除向林金財取得成本300,000 元，及按年息5%計算10
    年之利息支出共150,000 元，並扣除44坪向林秋陽取回之成
    本524,426 元，原告庚○○、乙○○、己○○各得取得之金
    額為519,420 元，原告丙○○得取得之金額為294,083 元云
    云。惟查：
一、按釋意思表示，固須探求當事人之真意，不得拘泥於所用之
    辭句，但所用之辭句業已表示當事人真意，無須別事探求者
    ，即不得反捨所用之辭句而更為曲解。經查系爭承諾書記載
    ：「：：：，承諾歸還庚○○等4 人共60.625坪，待347 建
    地出售后扣除增值稅等稅金后（44坪依向林秋陽取得成本計
    算，餘16.625坪依原始取得增值稅計算）再將餘款交付庚○○等4 人。」等語，已明確表明被告承諾歸還原告之60.625
    坪，係以扣除其增值稅等稅金後，再將餘款交付予原告之方
    式為給付；參以被告出具系爭承諾書，乃因林松德這一房實
    際取得系爭土地之面積超過系爭合約書之約定，故經過兩造
    及戊○○會算後，被告始同意歸還原告共60.625坪，有如前
    述，則若被告交付予原告之系爭60.625坪款項，尚須扣除被
    告向他人取得系爭土地所支出之成本（如買賣價金）及其利
    息支出或被告以外之人所應負擔之增值稅，將造成原告需支
    出對價向被告取回原告家族依系爭合約書約定所短少分配之
    土地，顯與兩造當初約定由被告承諾歸還林松德家族多得之
    土地坪數之原意不符，並不符合兩造約定被告無償歸還系爭
    60.625坪之真意。再稽諸被告第一次取回系爭土地就是於81
    年10月27日向林金財取回，當時雖然無償取回，但還要支出
    土地增值稅、登記規費、代書費、印花稅等，總共約30幾萬
    元乙節，亦分別據證人戊○○、壬○○、辛○○、甲○○陳
    證甚明，並為被告所不爭執，足認系爭承諾書上開括弧所載
    ：「44坪依林秋陽取得成本計算，餘16.625坪依原始取得增
    值稅計算」等語，應指被告得扣除系爭60.625坪之增值稅計
    算基準，即原告取回之44坪應依被告向林秋陽取得之成本價
    格計算其增值稅，其餘16.625坪則依被告於81年10月27日向
    林金財原始取得所支出之增值稅所佔比例，以作為被告對原
    告扣款之基準。
二、至證人壬○○證稱：「（問：請解釋「44坪依向林秋陽取得
    成本計算」的方式？）：：：該承諾書這句話的意思就是44
    坪要依照原來取的176 坪所支出的成本以比例來負擔」云云
    ，既與其嗣後證稱：「（問：根據你寫的承諾書，你是否知
    道如何計算及扣除金額？）如何計算是兩造協調的，我只是
    知道有個協議，日後如何計算應該是兩造去協調，依照承諾
    書是要先扣除出售347 建地的增值稅，再扣除第二次向林秋
    陽取得的成本及第一次原始取得的增值稅。」等語，顯然矛
    盾，且與另證人戊○○證稱：「因為丁○○向林秋陽取回系
    爭土地是有償的，因此丁○○返還系爭土地時，兩造同意扣
    除丁○○先支付的增值稅、代書費與利息等」云云，均與系
    爭承諾書記載之扣除基準不符，自均無可採。是被告抗辯伊
    得扣除之款項為林松德、林國寅、被告之增值稅、向林金財
    取得成本300,000 元全部、300,000 元按年息5 ％計算10年
    之利息支出及其中44坪向林秋陽取回之成本524,426 元云云
    ，均屬無據。
三、又查被告出售系爭土地每坪單價為74,200元乙節，有系爭土
    地買賣契約書存卷可參，以被告承諾歸還60.625坪計算，原
    告取得之買賣價款為4,498,375 元（60.625×74,200﹦4,49
    8,375）。 又被告第一次向林金財無償取回系爭土地支出土
    地增值稅、登記規費、代書費、印花稅等，共約30幾萬元，
    已如前述，雖原告否認證人戊○○上開證言之真正，惟被告
    向林金財取回系爭土地係由戊○○經辦乙節，已據證人戊○○陳述在卷，則證人戊○○因此知悉被告支出上開各項稅款
    及規費共約30幾萬元，應係本於其親身見聞所為之證言，原
    告復未提出證人戊○○上開證詞有何不可採信之證明，自應
    以證人戊○○之證詞為可採，被告答辯亦以30萬元作為伊向
    林金財取回系爭土地所支出之各項稅款、規費之計算依據，
    則原告取回之系爭16.625坪應扣除之增值稅，自應以該坪數
    與被告向林金財取回之坪數所佔30萬元之比例負擔。再查被
    告向林金財取回者為系爭土地之應有部分21分之1 ，系爭土
    地總面積為6,135 平方公尺乙節，有被告提出之系爭土地登
    記謄本1 件在卷足憑，且經原告自承屬實，可知被告向林金
    財取回88.373坪，則以16.625坪佔88.373坪之比例再乘以30
    萬元，系爭16.625坪得扣除之增值稅等共56,437元（16.625
    ÷88.373×300,000 ﹦56,437〈小數點以下四捨五入，下同
    〉）。另查被告於92年1 月3 日向林秋陽取回系爭土地176
    坪共支出成本2,097,704 元乙節，業經被告陳述在卷，核與
    證人壬○○證稱：取回之成本為200 多萬元，包括林秋陽付
    出的稅金、利息，還有他占有那麼多年的時間等項等語相符
    ，則被告向林秋陽取回系爭土地之每坪成本應為11,919元（
    2,097,704 ÷176=11,919），顯然低於被告於93年9 月10日
    每坪74 ,200 元之售價甚多，則系爭44坪如依被告向林秋陽
    取得之成本即每坪11,919元計算增值稅，必低於被告出售系
    爭土地所負擔之增值稅甚多，原告主張以被告出售系爭土地
    之增值稅為系爭44坪增值稅之扣除基準，既對被告有利，自
    屬可採。是以系爭44坪佔被告出售117.946 坪之比例再乘以
    被告負擔之增值稅411,450 元計算，系爭44坪應負擔之增值
    稅為153 ,492 元 （44÷117.946 ×411,450 ﹦153,492）
    。故總計系爭60.625坪得扣除之增值稅等稅金，為56,437元
    加153,492 元，共209,929 元，則將系爭60.625坪賣得之價
    款4,498,375 元扣除其應負擔之增值稅209,929 元，其餘款
    為4,288,446 元（4,498,375 －209,929 ﹦4,288,446），
    再分別按原告庚○○、乙○○、己○○各可取回17坪及原告
    丙○○可取回9.625 坪所佔系爭60.625坪之比例計算（17÷
    60.625=0.28 、9.625 ÷60.625=0.16 。依序為28％、28％
    、28％、16％），原告庚○○、乙○○、己○○各可取得1,
    200,765 元（4,288,446 ×28％=1,200,765），原告丙○○
    可取得686,151 元（4,288,446 ×16％=686,151）。原告庚○○、乙○○、己○○主張其個人可分得之金額超過上開數
    額部分，顯然無稽，並不可採，至原告丙○○請求之數額低
    於其可取得之數額，則屬有據。
陸、末查被告既已於93年9 月10日出售系爭土地，且於同年11月
    2 6 日繳納系爭土地增值稅完畢乙節，亦為被告所不爭執，
    足見被告依系爭承諾書約定，待系爭土地出售扣除增值稅等
    稅金後，再將餘款交予原告之給付條件已經成就，則被告於
    同年11月27日，即負有將原告應得餘額交付予原告之義務，
    惟被告逾期仍未給付，自應自該日起負遲延責任。從而原告
    依系爭承諾書約定，請求被告給付原告庚○○、乙○○、己○○各1,200,765 元；給付原告丙○○680,599 元，並均自
    93年12月1 日起至清償日止，按年息5 ％計算之遲延利息，
    為有理由，應予准許；原告庚○○、乙○○、己○○逾此範
    圍之請求，則無理由，應予駁回。
柒、兩造均陳明願供擔保，請准宣告或免為假執行，經核原告勝
    訴部分均合於法律規定，爰分別酌定相當之擔保金額併准許
    之，至原告庚○○、乙○○、己○○敗訴部分之假執行聲請
    則失所依附，應併予駁回之。
捌、本件事證已臻明確，兩造其餘攻擊防禦方法及陳述，核與兩
    造協議之爭點無涉或不足以影響本判決之結果，爰不一一論
    述。
據上論結，本件原告庚○○、乙○○、己○○之訴為一部有理由
，一部無理由，原告丙○○之訴為有理由，依民事訴訟法第79條
、第390條第2項、第392條第2項，判決如主文。
中　　華　　民　　國　　94　　年　　10　　月　　12　　日
                  民事第三庭    法　官　林雯娟
以上正本係照原本作成
如對本判決上訴，須於判決送達後20日內向本院提出上訴狀
中　　華　　民　　國　　94　　年　　10　　月　　12　　日
                                書記官　簡維萍
